【裁判字號】    96,重訴,568
【裁判日期】    970522
【裁判案由】    清償借款
【裁判全文】
臺灣板橋地方法院民事判決             96年度重訴字第568號
原      告  乙○○
訴訟代理人  周彥憑律師
被      告  甲○○
            丙○○○
上列當事人間請求給付借款事件，經本院於民國97年5 月8 日言
詞辯論終結，判決如下：
    主  文
被告甲○○應給付原告新台幣陸佰肆拾捌萬玖仟伍佰元及自民國
九十七年二月十五日起至清償日止，按週年利率百分之五計算之
利息。
原告其餘之訴駁回。
訴訟費用由被告甲○○負擔。
本判決第一項於原告以新台幣貳佰壹拾陸萬元供擔保後，得假執
行；但被告甲○○如以新台幣陸佰肆拾捌萬玖仟伍佰元為原告預
供擔保後得免為假執行。
原告其餘假執行之聲請駁回。
    事  實 及 理  由
一、原告起訴主張：被告甲○○、丙○○○係夫妻，自民國89年
    起陸續以經營工廠需款週轉為由，共同持由被告甲○○簽發
    或被告甲○○所經營之訴外人鑫囿企業有限公司（下稱鑫囿
    公司）或他人簽發，而由被告丙○○○背書之本票及支票向
    原告借款，至95年8 月止共借得新台幣（以下同）6,489,50
    0 元。惟被告對於上開借款迄未償還，原告乃以本訴狀繕本
    之送達定期一個月期限為催告返還之意思表示，因而聲明請
    求被告應共同給付原告6,489,500 元及起訴狀繕本送達被告
    一個月後起至清償日止按週年利率百分之5 計算之利息，並
    願供擔保請准宣告假執行。
二、被告甲○○則以：本件係伊一人向原告借款，對借款金額並
    不爭執，但原告曾於89年參加伊為會首之合會，共計4 會，
    其中2 會原告業已得標，共積欠死會款200 萬元（100 ×2
    ＝200） ，扣抵被告應返還原告其餘2 個活會款70萬元，原
    告尚應給付被告甲○○合會款130 萬元。另原告與被告甲○
    ○曾相互換票315,000 元，被告甲○○簽發予原告之票款已
    兌現，但原告簽發予被告甲○○之支票卻未兌現，原告自應
    返還被告甲○○借票款315,000 元，是被告甲○○所積欠原
    告之借款6,489,500 元應扣抵原告所積欠之上開會款及借票
    款1,615,000 元（0000000 ＋315000＝0000000） 等語為辯
    。被告丙○○○則以上開借款均係其夫被告甲○○向原告所
    借，伊雖曾在支票後背書，但伊並未出面向原告借款，並非
    共同借款人，系爭借款與其無涉等語為辯。被告因而均聲明
    請求駁回原告之訴及假執行之聲請，如受不利判決願供擔保
    請准宣告免為假執行。
三、查原告主張被告甲○○於89年及90年間陸續以經營工廠需款
    週轉為由，持由被告甲○○簽發或被告甲○○所經營之訴外
    人鑫囿公司簽發或他人客票向原告借款，共借得6,489,500
    元之事實，已據原告提出支票及退票理由單各12紙、本票2
    紙為證，並為被告甲○○所不爭，足證真實。原告雖另主張
    上開借款被告丙○○○亦係共同借款人云云，但已為被告丙
    ○○○所否認，原告雖以被告丙○○○亦有在支票上背書等
    情，但查在支票上背書僅表示票據權利移轉之證明，尚難據
    以推知其原因關係之借款人為何人，且上開支票12紙，僅有
    其中5 紙有被告丙○○○名義之背書，更不足認被告丙○○
    ○均有經手上開全部12紙支票憑以借款，再參酌被告甲○○
    已供稱伊係請其妻丙○○○背書擔保後再持向原告借款等情
    ，足認本件消費借貸契約當事人僅存在原告與被告甲○○間
    甚明，原告主張被告丙○○○亦係共同借款人云云，自不足
    採。
四、被告甲○○另以原告曾於89年參加伊為會首之合會，共計4
    會，其中2 會原告業已得標，共積欠死會款200 萬元（100
    ×2＝200），扣抵被告應返還原告其餘2 個活會款70萬元，
    原告尚應給付被告甲○○合會款130 萬元。另原告與被告甲
    ○○曾相互換票315,000 元，被告甲○○簽發予原告之票款
    已兌現，但原告簽發予被告甲○○之支票卻跳票而未兌現，
    原告自應返還被告甲○○借票款315,000 元而主張抵銷云云
    ，惟原告固不否認曾參加被告甲○○為會首之合會，但辯稱
    伊僅參加2 會均為活會，從未得標，且均係以自己名義參加
    ，並未借用訴外人其子尋志豪及友人蔡小秋名義參加。另2
    會陳德木與何富美之會員雖係原告親戚，但並非原告借用其
    名義參加，與原告無涉。另315,000 元換票部分，被告甲○
    ○固仍持有原告所簽發之315,000 元支票，但與被告甲○○
    所交換之票據原告亦未提示兌現，被告甲○○自不得抵銷等
    語。經查：
  (一)依被告甲○○提出之互助會會員名單固載明編號4 號陳德木
    、5 號何富美、11號尋志豪、15號蔡小秋，被告甲○○並指
    稱上開4 人均係原告借名參加，但已為原告所否認，而被告
    甲○○亦不否認該會單並不是其所寫而係其他會員所寫，且
    編號4 號陳德木、5 號何富美均係原告介紹而來（見本院97
    年3 月20日及97年4 月17日言詞辯論筆錄），而被告甲○○
    亦指稱其中已得標者乃何富美以5,200 元得標及蔡小秋以
    13,000元得標（見97年4 月17日言詞辯論筆錄）亦與該互助
    會會員名單所載得標者乃11號尋志豪89年9 月25日以2,200
    元得標及15號蔡小秋89年5 月25日以15,100元得標不符，則
    該互助會會員名單所載會員名義及得標情形能否謂真實已非
    無疑，亦難徒以被告甲○○自行在4 號、5 號、11 號 、15
    號會員旁加註原告名字「春敏」即謂係原告借用他人名義參
    加，被告甲○○復不能提出其他積極證據足以證明原告有借
    用他人名義參加合會及所參加4 個合會業已得標2 會，則原
    告辯稱伊所參加2 會均係活會，非不足信。是被告甲○○空
    言主張原告於扣除2 個活會款後應給付其2 個死會款130 萬
    元（0000000 －000000＝0000000） ，並主張與所欠上開借
    款抵銷云云，自不足採。
  (二)被告甲○○另提出執有原告所簽發之315,000 元支票1 紙主
    張曾與原告互相換票調現，但上開原告所簽發之315,000 元
    支票伊並未提示兌現等情，固為原告所不爭，惟原告亦辯稱
    被告甲○○所交付之315,000 元票據伊亦並未提示兌現等情
    ，則被告甲○○主張兩造曾互相換票調現，依其性質乃屬消
    費借貸契約，而被告甲○○既主張其已兌現票款即交付借款
    予原告，但已為原告所否認，則被告甲○○自應就所主張其
    已兌現票款之事實負舉證責任，惟被告甲○○迄未能提出證
    據證明其所交付予原告之支票業已兌現之事實，其主張尚屬
    不能證明，被告甲○○既不能證明已兌現所交付之票據，則
    其徒以執有原告所交付之支票即謂原告應返還所兌現出借之
    票款而主張抵銷云云，自不可採。
五、按借用人應於約定期限內，返還與借用物種類、品質、數量
    相同之物，未定返還期限者，借用人得隨時返還，貸與人亦
    得定一個月以上之相當期限，催告返還。民法第478 條定有
    明文。本件被告甲○○對原告出借6,489,500 元之事實既不
    爭執，所辯原告尚積欠伊會款130 萬元及換票借款315,000
    元債權可資抵銷並不足採，而原告主張兩造借款並未約定返
    還期限，並以起訴狀繕本送達（按即97年1 月14日，有送達
    證書可憑）定期一個月期限為催告返還，核無不合，從而原
    告請求被告甲○○應給付6,489,500 元及催告返還期限屆滿
    之翌日即自97年2 月15日起至清償日止按法定週年利率百分
    之5 計算之遲延利息，為有理由，應予准許。至被告丙○○
    ○並非本件共同借款人，原告請求被告丙○○○給付部分尚
    屬無據，不能准許，自應予駁回。
六、本件原告勝訴部分，兩造均陳明願供擔保請准宣告假執行或
    免為假執行，核無不合，茲分別酌定相當之擔保金額予以准
    許。至原告其餘假執行之聲請則因敗訴而失所依附，應併予
    駁回。
七、本件判決事證基礎已臻明確，兩造其餘攻擊防禦方法經審酌
    後已與判決結果不生影響，爰不再一一論述，併予指明。
八、結論：本件原告之訴為一部有理由，一部無理由，並依民事
    訴訟法第78條、第390 條第2 項、第392 條第2 項，判決如
    主文。
中    華    民    國    97    年    5     月    22    日
                  民事第三庭    法  官  朱耀平
以上正本係照原本作成
如對本判決上訴，須於判決送達後20日內向本院提出上訴狀
中    華    民    國    97    年    5     月    22    日
                                書記官  陳淑芳


司法院資訊處製作；財團法人民間司法改革基金會備份。
